臺灣高等法院民事判決
                          九十一年度重上更㈠字第一五０號
上　訴　人　行政院農業委員會林務局
法定代理人　顏仁德　　
訴訟代理人　朱立鈴律師
被  上訴人　葉碧雲　　
訴訟代理人　陳怡瑩　　
被  上訴人　邱百合　　
訴訟代理人　連復淇律師
右當事人間請求不當得利事件，上訴人對於中華民國八十九年一
月十三日臺灣臺北地方法院八十七年度訴字第一一七０號第一審
判決提起上訴，經最高法院第一次發回更審，上訴人並減縮上訴
聲明，本院於九十二年九月十六日言詞辯論終結，判決如左：
    主      文
原判決關於駁回上訴人後開第二項之訴部分，及該部分假執行之
聲請，並關於上訴部分訴訟費用之裁判廢棄。
右開廢棄部分，被上訴人葉碧雲應給付上訴人新台幣柒佰肆拾萬
零柒佰伍拾陸元，及自民國八十七年十一月二十八日起至清償日
止，按週年利率百分之五計算之利息。
其餘上訴駁回。
第一、二審及發回前第三審關於上訴部分訴訟費用，由被上訴人
葉碧雲負擔。
本判決第二項，於上訴人以新台幣貳佰肆拾柒萬元為被上訴人葉
碧雲預供擔保後得假執行，但被上訴人葉碧雲於執行標的物拍定
、變賣或物之交付前以新台幣柒佰肆拾萬零柒佰伍拾陸元或同面
額之第一商業銀行可轉讓定期存單為上訴人預供擔保，得免為
假執行。
    事實及理由
壹、程序方面：
一、上訴人行政院農業委員會林務局法定代理人原為黃裕星，嗣
    於民國九十二年三月十七日變更為顏仁德，有行政院九十二
    年三月十三日院授人力字第０九二０００六七八五號令在卷可稽
    （見本院卷第一七二頁），茲經其聲明承受訴訟，核無不合
    ，應予准許。
二、按在第二審為訴之變更或追加，非經他造同意，不得為之。
    但擴張或減縮應受判決事項之聲明者，不在此限，民事訴訟
    法第四百四十六條第一項、第二百五十五條第一項第三款分
    別定有明文。本件上訴人於原審起訴及提起上訴時，原係請
    求被上訴人給付新台幣（下同）七百四十萬零七百五十六元
    ，及自起訴狀繕本送達翌日起算之法定遲延利息之判決，嗣
    於本院審理中，就利息部分改按自八十七年十一月二十日民
    事追加被告聲請狀繕本最後送達被上訴人之翌日（即八十七
    年十一月二十八日）起算，核屬訴之變更，惟因係減縮應受
    判決事項之聲明，依上開規定，核無不合，亦先予敘明。
貳、實體方面：
一、上訴人主張：系爭坐落台北市○○區○○○○小段○○○號土地（下
    稱系爭土地）及其上門牌號碼台北市○○○路○段○○○巷○○號房
    屋（下稱系爭房屋），係伊向所有人即原審共同原告財團法
    人台灣省政府農林廳林務局職工福利委員會（下稱林務局福
    委會）承租，配予伊員工即訴外人邱欽堂（已死亡）使用，
    乃被上訴人無權占有系爭房地，致伊受有損害，應賠償伊自
    八十二年一月一日至八十五年十二月三十一日支付之租金七
    百四十萬零七百五十六元，本於不當得利規定，求為命被上
    訴人如數給付及加計自起訴狀繕本送達翌日起算之法定遲延
    利息之判決（原審共同原告林務局福委會請求葉碧雲自系爭
    房屋遷出，邱百合將系爭土地上如原審判決附圖Ｂ、Ｃ、Ｄ、Ｅ
    之違章建築物拆除部分，經原審及本院前審為其勝訴之判決
    ，邱百合對於敗訴部分未聲明不服，已告確定，葉碧雲就其
    敗訴部分提起第三審上訴部分，經最高法院另以裁定駁回。
    又林務局福委會原對於本院前審駁回其請求被上訴人葉碧雲
    返還原判決附圖Ａ所示建物及所在土地與請求被上訴人邱百
    合返還原判決附圖Ｂ、Ｃ、Ｄ、Ｅ、Ｈ部分土地聲明不服，嗣撤
    回第三審上訴）。原審判決駁回上訴人之訴，上訴人不服，
    提起上訴，並於本院上訴聲明：㈠原判決關於駁回上訴人後
    開第二項之訴部分及該部分假執行之聲請均廢棄。㈡右廢棄
    部分，被上訴人應給付上訴人七百四十萬零七百五十六元，
    及自最後書狀繕本送達（八十七年十一月二十七日）翌日起
    至清償日止，按年息百分之五計算之利息。㈢願供擔保，請
    准宣告假執行。
二、被上訴人葉碧雲以：系爭房地借用人邱欽堂因公殉職，經蔣
    經國總統口諭由其配偶即訴外人邱劉春銀永遠居住，伊夫邱
    嘉雄為邱欽堂之孫，為奉祀邱家祖先牌位居住於系爭房地，
    況伊已依法取得地上權，非屬無權占有，且伊為殘障精神病
    患，應可續住至宿舍處理時止等語置辯。被上訴人邱百合則
    以：伊於邱劉春銀生前出嫁，早已搬離系爭房屋，邱劉春銀
    去世後，亦未曾使用系爭房屋，自無不當得利可言等語，資
    為抗辯。並均於本院答辯聲明：㈠上訴駁回。㈡如受不利之判
    決，願供現金或同額之第一商業銀行可轉讓定期存單為擔保
    ，請准免為假執行。
三、本件經依民事訴訟法第四百六十三條準用同法第二百七十條
    之一第一項第三款規定，整理並協議簡化爭點及不爭執點後
    ，兩造同意僅就言詞辯論時所陳述之事實及主張之法律關係
    為論斷。查系爭土地及其上如原判決附圖Ａ所示之房屋為原
    審共同原告林務局福委會所有，出租於上訴人，再由上訴人
    將之配予員工邱欽堂居住，嗣邱欽堂於四十六年六月二十八
    日任職期間因公死亡。林務局福委會與上訴人就系爭房地之
    租賃關係，已於八十六年六月三十日租期屆滿等事實，有系
    爭土地、建物所有權狀（見原審卷㈠第十、十一頁）、土地
    、建物登記謄本（見本院更㈠卷第五八、五九頁）、房地租
    賃契約（見原審卷㈠第十二至十四頁、本院更㈠卷第二四至三
    ０、八二頁）、公務員動態資料（見原審卷㈡第一八０至一八
    三頁）在卷可稽；又系爭土地上除上開原有建物外，另有邱
    欽堂配偶邱劉春銀增建之違章建築物，占用系爭土地如原判
    決附圖Ｂ、Ｃ、Ｄ、Ｅ所示部分，面積合計九十四平方公尺之事
    實，經原法院履勘現場，囑託地政機關測量完竣繪製成果圖
    ，有勘驗筆錄（見原審卷㈠第八一至八三頁）、台北市大安
    地政事務所八十七年十月二十一日北市大地二字第○○○○○○○○
    ００號函附土地複丈成果圖（見原審卷㈠第八八至八九頁）可
    憑，上開事實並為兩造不爭執，自堪信為真實。惟上訴人主
    張被上訴人無權占用系爭房地而受有利益，致伊每年均須繳
    納租金而受有損害，二者間具有因果關係等情，則為被上訴
    人所否認，並以前開情詞置辯。是以本件兩造爭執之重點厥
    為：被上訴人是否為系爭房地之無權占有人而應負返還不當
    得利責任？詳述於後：
  ㈠被上訴人葉碧雲為系爭房地之無權占有人應負返還不當得利
    責任：
    １被上訴人葉碧雲自認於七十四年間住進系爭房屋事實，有
      準備程序筆錄可稽（見本院八十九年度重上字第一六四號
      卷第一五七頁），且對於八十二年一月一日起至八十五年
      十二月三十一日間使用系爭房地事實不爭執，堪信上訴人
      主張被上訴人葉碧雲於上開期間內使用系爭房地事實為真
      實。
    ２按借用人應於契約所定期限屆滿時，返還借用物。未定期
      限者，應於依借貸之目的使用完畢時返還之，民法第四百
      七十條第一項前段定有明文。次按因任職關係獲准配住宿
      舍，其性質為使用借貸，目的在使任職者安心盡其職責，
      是倘借用人喪失其與所屬機關之任職關係，當然應認依借
      貸之目的，已使用完畢，配住機關自得請求返還。故公務
      員因任職關係配住宿舍，於任職中死亡時，既喪失其與所
      屬機關之任職關係，依借貸目的應認已使用完畢，使用借
      貸契約因而消滅，此與一般使用借貸契約，借用人死亡時
      ，貸與人僅得終止契約之情形，尚有不同。查本件系爭房
      地為邱欽堂任職於上訴人機關時所配住之宿舍，邱欽堂於
      四十六年六月二十八日任職期間中死亡，喪失與上訴人間
      之任職關係，依宿舍借貸目的應認已使用完畢，使用借貸
      契約即因而消滅。至上訴人提出之行政院人事行政局函示
      內容（見原審卷㈠第十五頁），關於上訴人配借予員工之
      宿舍，僅退休之員工及其配偶、未成年子女、父母得予續
      住，乃上訴人於邱欽堂死亡後，是否同意邱欽堂之配偶及
      未成年子女依該函示意旨續住，其等使用系爭宿舍非屬無
      權占有之問題，並不影響原使用借貸關係消滅之事實。
    ３被上訴人葉碧雲雖辯稱邱欽堂因公殉職，經蔣經國總統口
      諭由其配偶邱劉春銀永遠居住，伊夫邱嘉雄為邱欽堂之孫
      ，為奉祀邱家祖先牌位居住於系爭房地，況伊已依法取得
      地上權，非屬無權占有，且伊為殘障精神病患，可續住至
      宿舍處理時止等語。惟查：
      ⑴上訴人將系爭房屋配住與員工邱欽堂居住，嗣邱欽堂因
        公去世，遺有繼承人即其配偶邱劉春銀（七十七年六月
        五日死亡）及女兒即原審被告陳邱翠鳳、邱明珠、被上
        訴人邱百合共四人。又因邱欽堂未育有男嗣，為求嗣後
        能奉祀邱氏宗廟，乃於四十一年四月十八日徵得其女陳
        邱翠鳳與訴外人陳正乾之同意，以渠雙方所生之男子即
        訴外人陳嘉雄（已歿）改從邱姓，並由邱明珠收養為養
        子，與邱欽堂及邱劉春銀成為祖孫關係，而邱嘉雄於七
        十四年八月八日與被上訴人葉碧雲結婚之事實，有原法
        院公證處四十一年四月十八日公證書（見原審卷㈠第一
        一一、一一二頁）及戶籍謄本（見原審卷㈡第一一０至一
        一五頁）可證。
      ⑵被上訴人葉碧雲雖辯稱因邱欽堂為公殉職，蔣經國總統
        生前口諭將系爭房地永久交由邱劉春銀使用事實，為上
        訴人否認，且系爭房地乃林務局福委會所有，總統雖貴
        為國家元首，是否得未經行政程序而代以「口諭」將房
        地交與第三人使用，誠屬可疑，退步言，縱有其所述系
        爭房地永久交由邱劉春銀使用情事，其意應僅係保障邱
        劉春銀「一生」使用，絕非可供其世世代代子孫受惠，
        被上訴人葉碧雲援此為使用權源之依據，尚非可採。
      ⑶被上訴人葉碧雲又抗辯其為精神殘障病患，罹患乳癌，
        並被列為低收入戶，應擴張或類推適用行政院人事行政
        局八十年八月二十七日局肆字第三三八九二號函意旨，
        續住至宿舍處理止云云。查上述第三三八九二號函乃說
        明「退休人員及其配偶均已死亡，其已成年子女，如身
        心殘障無獨立謀生能力，且無其他已成年之兄弟姊妹相
        互扶養者，應由眷舍管理機關透過直轄市或縣（市）政
        府輔導安置於殘障福利機構，在尚未獲妥善安置，准予
        續住至宿舍處理時為止」（見原審卷㈠第十五頁），被
        上訴人葉碧雲既非邱欽堂之子女，不符准予續住情形，
        況且此僅為行政函文，被上訴人葉碧雲亦未證明上訴人
        確曾同意准予續住事實，其所辯不足採。
      ⑷被上訴人葉碧雲另辯稱系爭土地上之房屋，自四十年開
        始由邱欽堂繳交戶稅之後由邱劉春銀加蓋違章，至今已
        逾二十年，依民法第七百七十二條準用第七百六十九條
        之規定，因時效取得地上權得請求登記為地上權人，自
        非無權占有云云。惟按地上權為一種物權，主張取得時
        效之第一要件須為以行使地上權之意思而占有，若依其
        所由發生事實之性質，無行使地上權之意思者，非有變
        更為以行使地上權之意思而占有之情事，其取得時效，
        不能開始進行，最高法院六十四年台上字第二五五二號
        判例可參。被上訴人葉碧雲自承台北市金山南路二段二
        一五巷二二號房地係邱欽堂因任職關係獲配住之宿舍，
        邱欽堂去世後，邱劉春銀及其等繼續居住該宿舍，縱有
        繳交戶稅或搭蓋違建，仍難認邱欽堂、邱劉春銀係基於
        行使地上權之意思占有房地，葉碧雲亦知該門牌房地係
        屬宿舍，且未提出任何證據證明其係以行使地上權之意
        思占有該房地，故其主張時效取得地上權，要非可採。
    ４次按無法律上之原因而受利益，致他人受損害者，應返還
      其利益，民法第一百七十九條定有明文。查被上訴人葉碧
      雲不能證明占有使用系爭房地係基於正當權源，自屬無權
      占有，而為無法律上原因受利益，上訴人承租系爭房地徒
      繳納租金予出租人林務局福委會而不能享有使用之利益，
      致受有損害，依上開規定，葉碧雲應返還所受利益。
    ５再按不當得利之受領人，除返還其所受之利益外，如本於
      該利益更有所取得者，並應返還。但依其利益之性質或其
      他情形不能返還者，應償還其價額，民法第一百八十條定
      有明文。而依不當得利之法則請求返還不當得利之範圍，
      應以對方所受之利益為度，非以請求人所受損害若干為準
      （最高法院八十八年度台上字第二六二號判決參照）。查
      葉碧雲無權占有系爭房地，所受利益為使用系爭房地本身
      ，依該利益之性質不能返還原形，自應返還價額，而其價
      額即相當於租金之數額。復按城市地方房屋之租金，以不
      超過土地及其建築物申報總價額年息百分之十為限，土地
      法第九十七條定有明文。該等規定乃房地租金之最高限額
      ，非必須照申報價額年息百分之十計算。是租金之數額，
      除以基地申報地價為基礎外，尚須斟酌房地之位置，工商
      繁榮之程度，承租人利用房地之經濟價值及所受利益等項
      ，並與鄰地租金相比較，最高法院四十六年台上字第八五
      五號、六十八年台上字第三０七一號判例意旨均可資參照
      。又土地法第九十七條規定之土地價額，係指法定地價而
      言，土地法施行法第二十五條定有明文。而土地法第一百
      四十八條規定土地所有權人依土地法所申報之地價為法定
      地價。查系爭房屋供住家使用，位於台北市大安區，東距
      師大校舍六十公尺、南距和平東路約七十公尺、西距金山
      南路約六十公尺、北距金華街三百公尺，交通繁忙，系爭
      房屋為日式平房，且附近房屋多為七層集合住宅及公寓，
      有鑑定報告書在卷可稽（外置於原審卷）。再者系爭房屋
      為木造建築，於四十三間建築完成，按建築改良物耐用年
      數表所列耐用年數為三十五年，依地價調查估計規則第十
      六條規定，視同地上無建築物一節，有台北市政府地政處
      九十二年四月八日北市地二字第○○○○○○○○○００號函可憑（
      見本院更㈠卷第一四三頁）。本院斟酌系爭土地、宿舍使
      用、宿舍價值情形及其經濟繁榮程度各情，認租金按土地
      及其建築物申報總價額年息百分之八計算為相當。系爭土
      地八十年、八十三年之每平方公尺申報地價分別為四萬九
      千五百元、五萬四千八百元，有台北市地價謄本（見本院
      八十九年度重上字第一六八四卷第二０三頁）在卷可憑，
      被上訴人葉碧雲使用系爭土地面積四五七平方公尺，依此
      計算自八十二年起至八十五年止四年之不當得利數額為七
      百八十五萬一千五百七十六元（495004×457×8%＋54800×45
      7×8%×3＝7820184，小數點以下四捨五入），被上訴人葉碧
      雲所受使用系爭房地利益之價額即為相當於上開租金數額
      。上訴人請求被上訴人葉碧返還不當得利七百四十萬零七
      百五十六元，未逾上開所受利益數額，自應准許。
  ㈡被上訴人邱百合未使用系爭房地，不負返還不當得利之責：
    １按所謂占有人，係指對於物有事實上管領力之人，查系爭
      房地原借用人邱欽堂死亡後，系爭房地由其繼承人邱劉春
      銀、被上訴人邱百合、邱嘉雄等居住使用，惟四十六年八
      月二十六日被上訴人邱百合與訴外人陳明達結婚後，於五
      十年八月十八日即搬離遷出系爭房地迄今，有戶籍謄本在
      卷可稽（見本院更㈠卷第三四頁），被上訴人邱百合抗辯
      未於八十二年至八十五年間使用系爭房地，自堪信為真實
      。次查，如原判決附圖Ｂ、Ｃ、Ｄ、Ｅ所示部分違章建物為邱
      劉春銀為謀求生計所興建，邱劉春銀於七十七年六月五日
      死亡，其法定繼承人中陳邱翠鳳、邱明珠均拋棄繼承，有
      財政部台北市國稅局八十八年四月八日（八八）財北稅資
      字第八八一二六０八一號函附納稅義務人邱劉春銀遺產稅
      資料可稽（見原審卷㈡第十三至十七頁），是邱劉春銀之
      遺產應由被上訴人邱百合繼承，上開違章建築物固由其繼
      承所有。然被上訴人邱百合自結婚搬離遷出系爭房地後，
      即未曾再使用系爭房地，更未曾使用系爭違章建物，就該
      建物無管領之意思，難謂被上訴人為系爭違章建物之占有
      人，且上訴人亦未能舉證證明被上訴人邱百合自八十二年
      一月一日至八十五年十二月三十一日間有使用系爭房地或
      系爭違章建物，自不得遽謂被上訴人邱百合因繼承取得系
      爭違章建物，即受有使用系爭房地之利益。
    ２被上訴人邱百合既未占有使用系爭房地或系爭違章建物，
      自無受有利益，且其因繼承而取得系爭違章建物所有權，
      與上訴人受有須向林務局福委會繳納租金損害，二者間更
      無因果關係，自與不當得利之要件有違。從而上訴人請求
      被上訴人邱百合給付自八十二年一月一日至八十五年十二
      月三十一日共四年不當得利七百四十萬零七百五十六元，
      並無理由，應予駁回。
四、綜上所述，上訴人主張被上訴人葉碧雲占有使用系爭房地，
    屬不當得利為可採信，被上訴人邱百合抗辯未使用系爭增建
    房屋部分，未受利益，亦屬可信。從而上訴人依不當得利之
    法律關係，請求被上訴人葉碧雲給付七百四十萬零七百五十
    六元，及自八十七年十一月二十日民事追加被告聲請書狀繕
    本最後送達之翌日即八十七年十一月二十八日起至清償日止
    ，按週年利率百分之五計算之利息，為有理由，應予准許。
    逾此所為請求，為無理由，應予駁回。原審就上開應准許部
    分，為上訴人敗訴之判決，並駁回其假執行之聲請，尚有未
    洽，上訴意旨求予廢棄改判，為有理由，爰由本院予以廢棄
    改判如主文第二項所示。至於上訴人之請求不應准許部分，
    原判決為上訴人敗訴之判決，並駁回其假執行之聲請，經核
    於法並無不合，上訴意旨求予廢棄改判，為無理由，應駁回
    其上訴。又上訴人勝訴部分，上訴人及被上訴人葉碧雲分別
    陳明願供擔保為准、免假執行之宣告，經核於法並無不合，
    爰分別酌定如主文第五項之相當擔保金額予以宣告之。
五、本件事證明確，兩造其餘攻擊、防禦方法與證據，經逐一審
    酌，均與本判決結果無礙，爰不逐一論述，附予敘明。
六、據上論結，本件上訴為一部有理由，一部無理由，依民事訴
    訟法第四百五十條、第四百四十九條第一項、第七十九條、
    第四百六十三條、第三百九十條第二項、第三百九十二條第
    二項、第三項，判決如主文。
中　　華　　民　　國　　92　　年　　9 　　月　　30　　日
                  民事第十六庭
                      審判長法　官　阮  富  枝
                            法　官　黃  豐  澤
                            法　官　林  麗  玲
右正本係照原本作成。
上訴人及被上訴人葉碧雲得上訴。
如不服本判決，應於收受送達後二十日內向本院提出上訴書狀，
其未表明上訴理由者，應於提出上訴後二十日內向本院補提理由
書狀（均須按他造當事人之人數附繕本）上訴時應提出委任律師
或具有律師資格之人之委任狀；委任有律師資格者，另應附具律
師及格證書及釋明委任人與受任人有民事訴訟法第四百六十六條
之一第一項但書或第二項（詳附註）所定關係之釋明文書影本。
中　　華　　民　　國　　92　　年　　10　　月　　1 　　日
                            書記官　鄭  淑  昀
附註：
民事訴訟法第四百六十六條之一（第一項、第二項）：
對於第二審判決上訴，上訴人應委任律師為訴訟代理人。但上訴
人或其法定代理人具有律師資格者，不在此限。
上訴人之配偶、三親等內之血親、二親等內之姻親，或上訴人為
法人、中央或地方機關時，其所屬專任人員具有律師資格並經法
院認為適當者，亦得為第三審訴訟代理人。